臺灣士林地方法院民事判決　　　　　　100年度國更一字第1號
原　　　告　仲躋瑚
訴訟代理人　仲偉善
被　　　告　臺北市長郝龍斌
訴訟代理人　鍾明達律師
被　　　告　臺北自來水事業處
法定代理人　吳陽龍
訴訟代理人　陳文彬
訴訟代理人　羅建政
上列當事人間請求損害賠償事件，本院於中華民國100 年10月26
日言詞辯論終結，判決如下：
    主  文
原告之訴駁回。
訴訟費用由原告負擔。
    事  實
甲、程序部分：
一、被告臺北自來水事業處（下稱自來水處）之原法定代理人為
    郭瑞華，嗣於訴訟進行中變更為吳陽龍，並經其聲明承受訴
    訟，經核與民事訴訟法第175 條、第176 條等規定相符，應
    予准許，合先敘明。
二、按「訴狀送達後，原告不得將原訴變更或追加他訴。但有下
    列各款情形之一者，不在此限：一、被告同意者。二、請求
    之基礎事實同一者。三、擴張或減縮應受判決事項之聲明者
    。四、因情事變更而以他項聲明代最初之聲明者。五、該訴
    訟標的對於數人必須合一確定時，追加其原非當事人之人為
    當事人者。六、訴訟進行中，於某法律關係之成立與否有爭
    執，而其裁判應以該法律關係為據，並求對於被告確定其法
    律關係之判決者。七、不甚礙被告之防禦及訴訟之終結者。
    被告於訴之變更或追加無異議，而為本案之言詞辯論者，視
    為同意變更或追加。」民事訴訟法第255 條定有明文。查本
    件原告起訴時，依憲法第15條、民法第130 、148 、184 至
    186 、736 、737 、960 至963 條等規定，就應受判決事項
    之聲明為：「被告應遵守臺灣高等法院78年度上字第1364號
    和解筆錄（下稱系爭和解）所載和解成立內容，依誠信原則
    立即裝回水錶、裝回電錶移至原告所有如系爭和解筆錄附圖
    所示乙部分房屋（下稱乙部分房屋）處、戶籍打開、回復門
    牌。」嗣於訴狀送達後，追加請求被告將乙部分房屋坐落之
    臺北市○○區○○段2 小段715 地號土地（下稱系爭土地）
    面積30.09 平方公尺部分移轉登記予原告。於本院審理時，
    則撤回原應受判決事項之聲明，並變更依民法第764 條、民
    事訴訟法第400 條之規定為本件之請求權基礎。經核原告所
    為訴之變更及追加，被告無異議而為本案之言詞辯論，視為
    同意該變更及追加。
乙、實體部分：
一、原告起訴主張：
  (一)被告臺北市政府於民國78年間，曾依民法第767 條規定訴請
    原告遷讓房屋，並因成立訴訟上和解而作成系爭和解筆錄，
    其內容為：原告願於79年8 月底前，將坐落於臺北市○○
    區○○段1 小段715 地號（即系爭土地重測前地號）上如系
    爭和解筆錄附圖所示甲部分，面積49.52 平方公尺之房屋（
    門牌號碼為臺北市○○區○○路21巷5 號，下稱甲部分房屋
    ）遷讓返還臺北市政府；臺北市政府其餘請求拋棄；第
    一、二審訴訟費用各自負擔。
  (二)嗣原告按系爭和解內容將甲部分房屋返還被告臺北市政府，
    惟被告等相關單位卻在毫無預警之情況下，逕於97年8 月13
    日將裝設於甲部分房屋之水、電錶拆除，並將原告之子即原
    告訴訟代理人仲偉善之戶籍遷至他處，依系爭和解內容第2
    項所載，被告臺北市政府既已拋棄包含乙部分房屋暨坐落土
    地所有權在內之其餘請求權，乙部分房屋暨坐落土地即為原
    告所有，原告自得依民法第764 條及民事訴訟法第400 條之
    規定，請求被告將原告和平公然占有之乙部分房屋坐落之系
    爭土地面積30.09 平方公尺部分移轉登記予原告。
  (三)乙部分房屋暨坐落土地之所有權歸屬既為與確定判決有同一
    效力之系爭和解筆錄所含括，被告即不得再就此對原告主張
    權利，本院99年度訴字第358 號判決原告應將乙部分房屋拆
    除並返還占用之系爭土地部分，顯違反民事訴訟法第31條之
    1 、2 、第400 條等規定及爭點效理論，而不足採等語。並
    聲明：被告應將乙部分房屋坐落之系爭土地面積30.09 平方
    公尺部分移轉登記予原告。
二、被告自來水處則以：
  (一)原告提起本訴，有未依國家賠償法第10條第1 項、第11條第
    1 項等規定，先以書面向賠償義務機關請求賠償並進行協議
    ，及未依同法施行細則第37條規定，提出拒絕賠償或協議不
    成立之證明書，或已申請協議或已請求發給證明書之證明文
    件等無法補正之瑕疵，依法院辦理國家賠償事件應行注意事
    項第4 點規定，本院應依民事訴訟法第249 條第1 項第6 款
    規定，以裁定駁回原告之訴。
  (二)系爭土地及甲部分房屋均為國有，被告自來水處為系爭土地
    之管理機關，原告則為甲部分房屋之原配住人。而原告於居
    住該屋期間，曾未獲同意，緊鄰甲部分房屋自行出資興建一
    構造、使用上具有獨立性，然接用甲部分房屋水電之違建即
    乙部分房屋，並取得該部分之管理處分權，故被告臺北市政
    府於78年間因原告不符續住規定，訴請原告遷讓房屋時，僅
    就甲部分房屋與原告達成系爭和解，關於乙部分房屋之部分
    ，則暫未處理。嗣99年間，被告自來水處方本於管理機關之
    權責，依民法第767 條規定訴請原告遷讓返還乙部分房屋占
    用之系爭土地部分，並獲本院99年度訴字第358 號勝訴判決
    。
  (三)被告臺北市政府執系爭和解筆錄聲請強制執行，經本院民事
    執行處於93年8 月2 日辦理點交事宜後，始由臺北市政府申
    請終止甲部分房屋水電之使用。被告自來水處基於用戶之申
    請所為終止用水行為，純屬私經濟關係之範疇，其間並無任
    何公權力之行使，與原告毫不相干，故原告依國家賠償法第
    2 條規定，對被告自來水處請求國家賠償，顯屬無據等語，
    資為抗辯。並聲明：駁回原告之訴。
三、被告郝龍斌則以：
  1.國家賠償應以該公務員所屬機關為被告，本件原告以臺北市
    長郝龍斌為被告，為被告不適格。
  2.原告並無請求移轉系爭土地之正當權源：台北市政府於78年
    間所提起之訴訟，為建物所有權之排除侵害請求權，其所有
    權所及之範圍應僅台北市政府原所有之建物，即台灣高等法
    院78年度上字第1364號和解筆錄附圖所示甲部分，而乙部分
    為伸躋瑚所增建並且有獨立出入口，是乙部分建物之所有權
    為仲躋瑚所有，故上開和解筆錄記載台北市政府拋棄該部分
    之請求權，惟上開和解筆錄因為原起訴之訴訟標的並不包括
    系爭土地，則系爭土地自然並未成為和解之內容。原告主張
    台北市政府於台灣高等法院78年度上字第1364號和解筆錄之
    範圍包括系爭增建物所在之土地，台北市政府亦拋棄對原告
    仲躋瑚之請求云云，實屬誤解等語，資為抗辯。並聲明：駁
    回原告之訴。
四、本院之判斷：
  1.本件原告主張被告台北市政府於民國78年即已依民法第767
    條對原告起訴，經本院78年度訴字第657 號判決後，原告上
    訴至臺灣高等法院（78年度上字第1364號），雙方已於79年
    在法院達成和解: 被告其餘請求拋棄。可見被告對原告所有
    之系爭乙部分房屋及基地已不能再主張任何權利，而原告（
    從出生至今）公然和平占有系爭乙部分房屋之基地，該基地
    自應歸原告所有云云。固據提出台灣高等法院78年度上字第
    1364號遷讓房屋事件成立訴訟上和解之和解筆錄影本在卷可
    參（本院卷37頁，原本附於本院93年度執字第10609 號遷讓
    房屋執行事件）。然上開訴訟之訴訟標的為台北市政府所有
    之門牌號碼台北市○○區○○路21巷5 號宿舍「建物」所有
    權，並不包括宿舍所在之基地即台北市○○區○○段二小段
    715 地號「土地」所有權，亦有該訴訟之原告（即台北市政
    府）之起訴狀影本、本院78年度訴字第657 號判決影本附卷
    為憑（本院卷107 頁至117 頁），原告主張建物之基地亦在
    該案範圍內，已有誤會，則該訴訟嗣後成立和解，所謂台北
    市政府其餘請求拋棄，僅係指乙部分建物，原告主張該乙部
    分建物之基地亦經台北市政府拋棄云云，即無可採。
  2.原告又主張依民法第764 條物權除法律另有規定外，因拋棄
    而消滅，被告已拋棄系爭乙部分建物之基地所有權，被告之
    所有權消滅云云。惟按，該條既明定「除法律另有規定外」
    ，物權因拋棄而消滅，則自應先究明法律有無另有規定之情
    形。查民法第758 條規定：「不動產物權，依法律行為而取
    得、設定、喪失及變更者，非經登記，不生效力。前項行為
    ，應以書面為之。」而系爭乙部分之基地現在仍登記為台北
    市所有，有土地登記簿謄本附卷可稽（本院卷143 頁），則
    縱使如原告主張被告已拋棄該土地之所有權，但顯然尚未登
    記，依民法第758 條之規定，拋棄並不生效力。故原告以民
    法第764 條規定主張被告之就乙部分基地所有權因拋棄而消
    滅云云，亦無理由。
  3.原告另主張其和平公然占有該基地數十載云云，惟查民法第
    770 條規定：「以所有之意思，十年間和平、公然、繼續占
    有他人未登記之不動產，而其占有之始為善意並無過失者，
    得請求登記為所有人。」系爭乙部分房屋之基地仍登記為台
    北市所有，已如前述，則該基地並非「他人未登記之不動產
    」，自不符民法770 條時效取得該基地所有權之要件，原告
    既無時效取得系爭乙部分建物之基地所有權，則原告請求被
    告移轉該乙部分建物之基地給原告，並無依據，其訴為無理
    由，應予駁回。
五、本件事證已臻明確，兩造其餘攻擊防禦方法及其他未經援用
    之證據，經斟酌上無礙於本院前述之認定，無一一論究之必
    要。
六、據上論結，本件原告之訴為無理由，依民事訴訟法第78條判
    決如主文。
中    華    民    國   100    年    10    月    31    日
                  民事第一庭  法  官  俞慧君
以上正本係照原本作成。
如對本判決上訴須於判決送達後20日內向本院提出上訴狀。如委
任律師提起上訴者，應一併繳納上訴審裁判費。
中    華    民    國   100    年    11    月    2     日
                              書記官  蔡岳霖